臺灣臺南地方法院刑事判決
111年度訴字第750號
公  訴  人  臺灣臺南地方檢察署檢察官
被      告  黃敏峻（原名黃昭雄）



選任辯護人  彭冀湘律師（法扶律師）
上列被告因殺人未遂案件，經檢察官提起公訴（111年度偵字第7
104號），本院判決如下：
    主  文
本件公訴不受理。
    理  由
一、公訴意旨略以：被告黃敏峻於民國111年3月10日22時15分許
    ，在臺南市○○區○○路0段000號「關廟五甲壇」旁，因細故與
    告訴人吳克文口角，竟心生怨懟，萌生殺人之犯意，先至同
    路段823巷2號之住處取出開山刀1把，再返回現場持之劈砍
    告訴人吳克文頭部2下，致告訴人吳克文受有頭皮撕裂傷2處
    各約6公分、4公分之傷害，經送醫急救，幸未生死亡結果而
    不遂（依告訴人吳克文之就醫時間，上述衝突之發生時點應
    為該日22時許前）；嗣警據報到場，當場逮捕被告，循線查
    悉上情。因認被告涉犯刑法第271條第2項、第1項之殺人未
    遂罪嫌等語。
二、按犯罪事實應依證據認定之，無證據不得認定犯罪事實，刑
    事訴訟法第154條第2項定有明文。次按認定不利於被告之事
    實，須依積極證據，苟積極證據不足為不利於被告事實之證
    明時，即應為有利被告之認定，更不必有何有利之證據（最
    高法院105年度臺上字第3078號刑事判決意旨參照）。刑事
    訴訟上證明之資料，無論為直接證據或間接證據，均須達於
    通常一般之人均不致有所懷疑，而得確信其真實之程度，始
    得據為有罪之認定，若其關於被告是否犯罪之證明未能達此
    程度，而有合理之懷疑存在，致使無從形成有罪之確信，根
    據「罪證有疑，利於被告」之證據法則，即不得據為不利被
    告之認定；而犯罪事實之認定，應憑真實之證據，倘證據是
    否真實尚欠明顯，自難以擬制推測之方法，為其判斷之基礎
    （最高法院109年度臺上字第2370號刑事判決意旨參照）。
    又按殺人與傷害之區別，以有無殺意為斷，以戕害他人生命
    之故意，著手於刺殺之實行而未發生死亡之結果，為殺人未
    遂；倘無使人喪失生命之故意，僅在使其身體、健康受到傷
    害，則為傷害罪，二罪皆發生傷害之結果，只其主觀犯意及
    身體傷害程度不同而已，審理事實之法院，應就案內一切證
    據，詳查審認，視其犯罪之動機、殺傷之次數、所殺傷部位
    、傷勢程度、犯後態度等綜合判斷，俾為認定。是行為人於
    行為當時，主觀上是否有殺人之故意，除應斟酌其使用之兇
    器種類、攻擊之部位、行為時之態度、表示外，尚應深入觀
    察行為人與被害人之關係、衝突之起因、行為當時所受之刺
    激、下手力量之輕重，被害人受傷之情形及行為事後之態度
    等各項因素綜合予以研析（最高法院108年度臺上字第236號
    刑事判決意旨參照）。殺人未遂罪之成立，以有戕害他人生
    命之故意，著手於殺人行為之實行，而未生死亡結果為要件
    ，其與傷害罪之區別，端視加害人有無殺意為斷。持木樁揮
    擊被害人頭部，固非不能致人於死地，然下手情形如何，與
    是否確有殺人之決意，不無關係，自應參酌當時之情況，視
    其行為當時所受之刺激、相關情狀、下手時機、方法、輕重
    、揮擊部位、被害人受傷害程度等各外在客觀情形，以為行
    為人內心主觀犯意之判斷，非謂一經持木樁對人頭部揮擊，
    即必然存有殺人之犯意（最高法院109年度臺上字第3946號
    刑事判決意旨參照）。
三、公訴意旨認被告涉犯上開殺人未遂罪嫌，無非以上開事實有
    被告之供述、告訴人吳克文之證述、證人即在場目擊者黃建
    皓之證述、員警職務報告、臺南市立醫院診斷證明書、現場
    蒐證照片等證據可資佐證。並以：殺人不需重大仇恨、嫌隙
    或動機，一般肢體衝突就可能演變成殺紅了眼，本件被告於
    酒後初次與告訴人吳克文發生衝突後，本可選擇回家，不要
    再持刀出來，被告卻刻意拿開山刀出來；且常見街頭械鬥是
    砍手、腳、身體或背部，一般人均知不能隨便攻擊頭部，但
    被告卻持開山刀直接往告訴人吳克文頭部揮擊，應認被告有
    殺人之犯意，其所為構成殺人未遂罪等語，為其論據。訊據
    被告固不否認其於111年3月10日22時許前，在臺南市○○區○○
    路0段000號「關廟五甲壇」旁，因細故與告訴人吳克文發生
    衝突後，其先返回同路段823巷2號之住處，再回到上開「關
    廟五甲壇」現場持物攻擊告訴人吳克文，告訴人吳克文嗣後
    經送醫診斷受有頭皮撕裂傷2處各約6公分及4公分之傷害等
    事實，惟堅決否認涉有殺人未遂之犯行，辯稱：其只是持鐵
    板嚇唬告訴人吳克文，沒有要殺他的意思，其看到告訴人吳
    克文流血，就要證人黃建皓趕快將他送醫等語。
四、證據能力之判斷（關於認定被告有持刀揮擊行為之證據）：
　㈠告訴人吳克文、證人黃建皓於警詢中之證述，對被告而言，
    固屬被告以外之人於審判外之言詞陳述，且被告及其選任辯
    護人均不同意作為證據；然告訴人吳克文、證人黃建皓於警
    詢中證述時，與伊等於本院審理中所述部分不符（詳後述）
    ，而伊等於警詢中陳述時，距案發時間較近，記憶當較為清
    晰，斯時被告亦未在場，與伊等於本院作證時，時隔日久，
    且被告同時在庭聆聽，不無心理壓力之情形，顯然有異，故
    告訴人吳克文、證人黃建皓於警詢之陳述實有較可信之特別
    情況，且為證明被告持開山刀揮擊告訴人吳克文頭部之事實
    所必要，依刑事訴訟法第159條之2規定，應得為證據。 
　㈡其餘以下所引用具傳聞證據性質之供述證據，因檢察官、被
    告及其選任辯護人於本案言詞辯論終結前均未爭執證據能力
    ，本院審酌前開證據之作成或取得之狀況，並無非法或不當
    取證之情事，且無顯不可信之情況，依刑事訴訟法第159條
    之5規定，均具有證據能力；又以下所引用卷內非供述證據
    性質之證據資料，則均無違反法定程序取得之情形，依同法
    第158條之4規定之反面解釋，亦應有證據能力。
五、經查：
　㈠被告於111年3月10日22時許前，在「關廟五甲壇」旁，曾持
    開山刀揮擊告訴人吳克文之頭部，詳述如下：
　⒈被告於警詢中已坦承：其於111年3月10日22時許（前）欲出
    門買水，其騎機車到「關廟五甲壇」旁就有1部汽車將其攔
    下，告訴人吳克文一下車就拿其機車上的水桶對其毆打，又
    出拳打其嘴巴，將其機車推倒，其和告訴人吳克文就扭打在
    一起，其被告訴人吳克文壓在地上，其將告訴人吳克文推開
    後，就跑回家拿了1把開山刀再回到現場，以便防衛保護自
    己，旁人看其拿刀，就將其雙手抓住，告訴人吳克文又朝其
    衝過來，其就出於本能反應，朝告訴人吳克文的頭打下去，
    旁邊的人就將其2人攔開來，告訴人吳克文的朋友就將他載
    離；其是持開山刀砍告訴人吳克文，開山刀當時遭人搶下，
    其不知道開山刀現在在哪裡；其和告訴人吳克文只是認識，
    不是很熟，曾有口角但不至於有仇隙等語（警卷第4至5頁）
    。於偵查中再陳稱：其和告訴人吳克文是打麻將認識的，曾
    因打牌發生口角，但1年多未見，案發當日一見面，告訴人
    吳克文就說很討厭其而出手毆打其，其住處距「關廟五甲壇
    」約5、6公尺，其怕告訴人吳克文車上還有其他人會下車打
    其，其就回家拿開山刀，是告訴人吳克文的朋友拉其手腕，
    但是其還能轉動手腕，才會用開山刀打到告訴人吳克文的頭
    ，開山刀之後被別人搶走了，其承認傷害，但其沒有要殺害
    告訴人吳克文的意思等語（偵查卷第58至60頁）。於本院準
    備程序中復坦承：是告訴人吳克文先出手毆打，其和告訴人
    吳克文有肢體衝突，其才回家拿開山刀砍告訴人吳克文，其
    沒有要殺告訴人吳克文的意思，只有要傷害他的意思等語明
    確（本院卷第62頁）。
　⒉告訴人吳克文於警詢中指稱：伊於111年3月10日22時許（前
    ），在「關廟五甲壇」旁遭被告打傷，伊和被告不是很熟，
    只是見過幾次面，伊是從朋友處得知被告在兩日前毆打1個
    伊認識的殘障人士，伊一時氣不過所以去要找被告理論，伊
    請朋友黃建皓開車載伊到「關廟五甲壇」旁，伊剛好看到被
    告騎機車出來，伊問被告為何連殘障人士也不放過，被告就
    與伊發生爭執，被告要動手打伊，伊就出手推被告，隨後被
    告就跑去拿1把開山刀從伊頭上劈下去，伊朋友黃建皓馬上
    將伊兩人隔開，並將開山刀搶下來交給現場的1個女性，黃
    建皓看到伊受傷馬上開車將伊送醫；當時伊只知道被告離開
    一下，不知道被告去哪裡，被告回來手中就拿了1把開山刀
    ，沒有說緣由就從伊頭部劈下去，造成伊頭部兩條撕裂傷等
    語（警卷第7至8頁）。
　⒊證人即在場友人黃建皓於警詢中則證稱：伊於111年3月10日1
    8時過後，駕車載著告訴人吳克文經過「關廟五甲壇」， 剛
    好遇到被告騎著機車出來，告訴人吳克文就下車和被告交談
    ，伊不清楚他們談了什麼，聊著聊著被告和告訴人吳克文兩
    人就徒手有來有往地打了起來，後來被告就跑回家中拿開山
    刀出來，雙方繼續打架，被告就朝著告訴人吳克文的頭部砍
    了兩刀，都有命中頭部，伊和一旁的陌生人見狀就趕緊上前
    去制止、拉開雙方，伊把開山刀搶下來交給在場的某個女性
    ，最後伊就載告訴人吳克文去臺南市立醫院就醫等語甚詳（
    警卷第11至12頁）。
　⒋依上開證據相互勾稽，被告與告訴人吳克文、證人黃建皓就
    雙方衝突之起因、何人先出手、被告動手之細節等情形，固
    因立場各異而陳述未盡一致，但渠等就被告於111年3月10日
    22時許前，因細故在「關廟五甲壇」旁與告訴人吳克文發生
    肢體衝突後，曾至其位於臺南市○○區○○路0段000巷0號之住
    處取出開山刀1把，再返回「關廟五甲壇」旁持開山刀揮擊
    告訴人吳克文之頭部等過程，陳述內容則大致相符且可互為
    參照印證，復有員警職務報告、現場蒐證照片等證據足供參
    佐（警卷第19頁、第29頁），上開事實自堪認定。
　⒌至告訴人吳克文於本院審理時雖證稱：因伊與被告先前有嫌
    隙，案發當日伊去找被告，但伊當天有喝酒，不是很清楚發
    生情形，伊和被告一開始發生衝突扭打後，被告跑回家拿1
    個東西打伊的頭，造成伊頭部受傷，伊不清楚那是什麼東西
    ，也不記得被告攻擊的動作和力道，是朋友跟伊說被告拿開
    山刀，事後伊和被告已經和解了等語（本院卷第113至116頁
    ）；而證人黃建皓於本院審理時亦證稱：案發當天伊載告訴
    人吳克文到「關廟五甲壇」旁，剛好遇到被告騎車出來，被
    告和告訴人吳克文講話講到一半就打起來，因為打起來有聲
    音伊才去看，中間被告有回家拿刀子或什麼東西，當時很暗
    ，伊沒辦法看清楚被告拿的是什麼東西，被告拿東西出來應
    該是要攻擊告訴人吳克文，伊有去抓被告的手阻擋，可能擋
    的過程中被告不小心劃到告訴人吳克文，被告拿的是1個扁
    扁、長長的東西，差不多30、40公分，很像鐵板，不是裁切
    過的鐵條就是西瓜刀或開山刀等語（本院卷第118至122頁）
    。然告訴人吳克文、證人黃建皓於警詢中均已明確指出被告
    係持開山刀揮擊告訴人吳克文之頭部，此情亦與被告於警詢
    、偵查乃至本院準備程序中之陳述相符，自屬信實。告訴人
    吳克文、證人黃建皓於本院審理時始改稱上述內容，衡情應
    係被告與告訴人吳克文和解後，因告訴人吳克文不欲再追究
    被告責任，方與證人黃建皓均為較隱諱、委婉之證述，即仍
    應以告訴人吳克文、證人黃建皓於警詢中之證述較為可信；
    被告於本院審理中配合伊等證述，改辯稱自己僅係持鐵板嚇
    唬告訴人吳克文云云（參本院卷第129頁），亦無可採。
  ㈡又告訴人吳克文於案發後旋即前往臺南市立醫院就醫，經診
    斷受有頭皮撕裂傷2處各約6公分及4公分之傷害乙節，有告
    訴人吳克文之傷勢照片及臺南市立醫院診斷證明書在卷可稽
    （警卷第31頁，偵查卷第99頁），是被告持開山刀揮擊告訴
    人吳克文之頭部，致告訴人吳克文受有上開傷勢之事實，亦
    堪認定。
  ㈢惟被告持開山刀朝告訴人吳克文之頭部揮擊，所採之行為手
    段固屬激烈，但告訴人吳克文係於案發當日22時4分許至臺
    南市立醫院急診，經診療後接受縫合手術，於同日22時30分
    許即離院；而以此頭皮之傷口，寬度及深度均不會超過0.5
    公分，告訴人吳克文到院時意識狀態清醒，生命跡象穩定，
    暫無危及生命之可能等情，另有前引診斷證明書及臺南市立
    醫院111年8月22日南市醫字第1110000765號函暨就診紀錄說
    明、病歷資料附卷可查（偵查卷第99頁，本院卷第83至95頁
    ），足見告訴人吳克文所受傷勢尚非嚴重，亦可知被告客觀
    上尚無持開山刀猛力揮砍、欲置告訴人吳克文於死地之情形
    ，被告辯稱其無殺害告訴人吳克文之故意，即非無據。
  ㈣再依被告及告訴人吳克文之證述，渠等對於衝突之起因陳述
    雖非完全一致，但均稱雙方並無仇隙，被告與告訴人吳克文
    於案發之際亦未發生長時間而劇烈之衝突，被告之怨憤之情
    應非至鉅，是否足以引發被告殺人之動機及決意，容有可議
    ；況被告若因一時之口角及肢體衝突即萌生殺害告訴人吳克
    文之意思，衡情應已達極端憤怒、失控之情境，其言行極有
    可能透露其此等心境，且當會持續猛烈攻擊以盡可能確保其
    奪取告訴人吳克文性命之犯罪目的得遂。然參酌告訴人吳克
    文、證人黃建皓於本院審理時所述，被告持開山刀對告訴人
    吳克文揮擊時，並未口出惡言，亦無口稱欲殺死告訴人吳克
    文或表露具殺意之其他言語，於證人黃建皓將被告阻擋制止
    後，被告即罷手，而告訴人吳克文受攻擊後雖曾流血但並未
    倒地，係在意識清醒之狀態下乘坐證人黃建皓駕駛之車輛自
    行就醫，且於就醫過程中血已止住（參本院卷第116至117頁
    、第124頁），益徵被告與告訴人吳克文因細故發生口角及
    肢體衝突後，雖因一時不滿未能自制，乃返家取出開山刀並
    朝告訴人吳克文之頭部揮擊，但旋因在場之證人黃建皓制止
    而停下，即使發現告訴人吳克文仍未因此喪失行動能力，被
    告亦無反覆或持續進行攻擊行為之意思，顯非基於深仇大恨
    而有奪取告訴人吳克文生命之意欲，自難僅以告訴人吳克文
    遭擊傷處係在頭部，即遽行認定被告主觀上有殺害告訴人吳
    克文之故意。　　
  ㈤綜上所述，本件依檢察官所舉及卷內所有直接、間接之證據
    ，僅能證明被告曾於上開時、地持開山刀揮擊告訴人吳克文
    之頭部，但無法證明被告係基於殺人之故意而下手行兇，依
    首揭法條規定及判決意旨，縱被告於本院審理時辯稱其僅係
    持鐵條欲嚇唬告訴人吳克文云云，因與其先前之供述及告訴
    人吳克文、證人黃建皓於警詢中之證述內容不符而不可採信
    ，仍乏積極證據足以證明被告確有殺人之犯意；是就被告主
    觀上是否有殺害告訴人吳克文之故意乙節，即尚未達到使通
    常一般人均不致有所懷疑，而得確信其為真實之程度，猶有
    合理之懷疑存在，自無從使本院形成被告確有殺人犯意之確
    信，不得遽認被告涉犯檢察官所指之殺人未遂犯行。惟因被
    告於本院準備程序中已曾坦承傷害告訴人吳克文之事（參本
    院卷第62頁），佐以前述之證據資料，被告基於傷害他人之
    身體之故意，持開山刀揮擊告訴人吳克文之頭部，致告訴人
    吳克文受有頭皮撕裂傷2處各約6公分、4公分之傷害等事實
    ，即堪認定，核其所為應係犯刑法第277條第1項之傷害罪，
    公訴意旨認被告涉犯刑法第271條第2項、第1項之殺人未遂
    罪嫌，容有誤會。
六、復按告訴乃論之罪，告訴人於第一審辯論終結前得撤回其告
    訴；告訴經撤回者，法院應諭知不受理之判決，刑事訴訟法
    第238條第1項、第303條第3款分別定有明文。且刑事判決得
    就起訴之犯罪事實變更檢察官起訴所引應適用之法條者，以
    科刑或免刑判決為限，諭知無罪、免訴或不受理之判決，自
    無變更法條之可言；茍應為免訴或不受理之案件，因檢察官
    誤認事實，錯引法條而為起訴，經審理結果，如為其他判決
    時，即使實質上已有變更法條情事，但在判決理由內無須引
    用刑事訴訟法第300條之規定（最高法院95年度臺上字第463
    6號刑事判決意旨參照）。查本件被告持開山刀揮擊告訴人
    吳克文頭部致傷之行為，公訴意旨雖認被告係涉犯刑法第27
    1條第2項、第1項之殺人未遂罪嫌，然本院審理結果，認被
    告係觸犯刑法第277條第1項之傷害罪嫌，有如前述，依刑法
    第287條前段之規定，即須告訴乃論；茲因被告與告訴人吳
    克文已自行和解，告訴人吳克文並已具狀撤回告訴，有和解
    書及告訴人吳克文提出之撤回告訴狀存卷可憑（偵查卷第10
    3頁，本院卷第73頁），揆諸前開說明，爰逕為諭知不受理
    之判決。
七、被告違犯上開犯行時使用之開山刀因未扣案，被告復陳明該
    刀子已不見等語（參本院卷第62頁），考量開山刀尚屬野外
    活動可用之物，復無證據證明係屬違禁物，其存在尚不具刑
    法上之非難性，若另外開啟執行程序探知其所在及價額，顯
    不符比例原則，而有刑法第38條之2第2項規定「欠缺刑法上
    之重要性」之情形，故不另為沒收之諭知，附此敘明。　
據上論斷，應依刑事訴訟法第303條第3款，判決如主文。
本案經檢察官粟威穆提起公訴，檢察官董詠勝到庭執行職務
中　　華　　民　　國　　111 　 年　　10　　月　　5　　日
              刑事第二庭   審判長  法  官　 彭喜有
                              　　 法　官   洪士傑　
 　　　　　　　  　　　　　　　  　法　官   蔡盈貞
以上正本證明與原本無異。
如不服本判決應於收受本判決後20日內向本院提出上訴書狀，並
應敘述具體理由。其未敘述上訴理由者，應於上訴期間屆滿後20
日內向本院補提理由書狀（均須按他造當事人之人數附繕本）「
切勿逕送上級法院」。 
　　　　　　　　　　　　　　　　　 書記官   林耿慧　　　
中　　華　　民　　國　　111 　年　　10　　月　　5 　　日